【裁判字號】    96,重上,57
【裁判日期】    970708
【裁判案由】    塗銷所有權移轉登記等
【裁判全文】
臺臺灣高等法院臺南分院民事判決        96年度重上字第57號
上  訴  人  甲○○
訴訟代理人  莊美貴    律師
上  訴  人  乙○○
            丁○○
            辛○○
            庚○○
            己○○（原名楊淑敏）
上五人共同
訴訟代理人  吳信賢    律師
被上 訴 人  臺南縣大內鄉農會
法定代理人  戊○○
訴訟代理人  禎和    律師
上列當事人間塗銷所有權移轉登記事件，上訴人對於中華民國96
年6月29日臺灣臺南地方法院第一審判決（95年度重訴字第71號
）提起上訴，本院於97年6月24日言詞辯論終結，判決如下：
    主  文
上訴駁回。
第二審訴訟費用由上訴人負擔。
    事  實  及  理  由
一、被上訴人起訴主張：
  (一)、上訴人丁○○前向被上訴人陸續借款或負有保證債務，其
      經展期後分別於民國（下同）89年3月24日立保證債務新
      台幣（下同）735萬元，而利息亦繳至89年6月24日即逾期
      未繳；90年1月19日再立借據400萬元，而利息僅繳至90年
      1月19日即逾期未繳；90年2月16日再立借據250萬元，而
      利息僅繳至90年10月16日即逾期未繳；嗣經被上訴人取得
      執行名義並向法院聲請強制執行後，仍分別有533萬元、1
      6萬元、250餘萬元等債務未受清償。詎上訴人丁○○事後
      為脫免上開所積欠之債務，竟於90年3月、11月間，將其
      所有坐落如附表所示之8筆土地，分別贈與移轉登記予其
      子女即上訴人辛○○、庚○○及己○○（原名楊淑敏）等
      3人，被上訴人嗣經訴外人楊惠蘭於94年5月9日發函通知
      始知悉上情。又上訴人辛○○、庚○○及己○○為避免被
      上訴人之追償，另以附表編號1至3、編號5至8之土地，於
      95年2月9日虛偽設定210萬元之抵押權予上訴人甲○○，
      隨即又於95年2月23日以買賣為登記原因，虛偽將附表編
      號1至3、編號5至8之土地移轉登記予上訴人甲○○及乙○
      ○（上訴人乙○○與庚○○為夫妻，上訴人甲○○與上訴
      人辛○○為表兄弟）：
    1.上訴人丁○○於遭被上訴人催討之際，將其所有如附表所
      示之8筆土地，無償贈與並移轉登記予上訴人辛○○、庚
      ○○及己○○，致被上訴人無法就該不動產追償，屬詐害
      被上訴人債權之行為，爰依民法第244條第1項、第4項行
      使撤銷權，請求撤銷上訴人丁○○與上訴人辛○○、庚○
      ○、己○○間就如附表編號1至8所示之土地贈與債權行為
      及所有權移轉物權行為，上訴人辛○○、庚○○、己○○
      並應塗銷上開所有權移轉登記之判決。
    2.上訴人辛○○、庚○○及己○○與上訴人甲○○或乙○○
      間並無任何金錢借貸之債權債務關係，復就附表編號1至3
      、編號5至8土地亦無買賣合意存在，渠等間上開通謀虛偽
      以「買賣」為原因之所有權移轉登記，及通謀虛偽設定抵
      押權登記，均屬無效。爰依民法第113條、185條及242條
      規定，請求確認上訴人甲○○與上訴人辛○○、庚○○間
      就附表編號1至3、編號5至7所示土地，於95年2月9日登記
      之抵押權所擔保之債權及抵押權設定關係不存在，上訴人
      甲○○應塗銷該抵押權之設定登記；確認上訴人甲○○與
      辛○○間就附表編號1至3所示土地、上訴人甲○○與庚○
      ○間就附表編號5至7所示土地、上訴人乙○○與己○○間
      就附表編號8所示土地之買賣關係不存在，上訴人甲○○
      、乙○○並應將上開不動產分別於95年2月23日、95年1月
      26日以買賣為原因所為之所有權移轉登記予以塗銷之判決
      。原審為被上訴人勝訴之判決並無不當，上訴人之上訴為
      無理由。
  (二)、聲明：
    1.上訴駁回。
    2.上訴費用由上訴人負擔。
二、上訴人則以：
  (一)、上訴人甲○○與上訴人辛○○、庚○○間之買賣關係為真
      正：
    1.上訴人甲○○因為具有辦理農保之資格，而有購買農地或
      山坡地之意願及需要並有資力；而上訴人辛○○則因急需
      用錢欲藉出售土地以清償前向訴外人穎遠有限公司借貸之
      220萬元債務，上訴人庚○○亦考量其所有之山坡地出售
      之困難，若得一併出售，更可利於購買人甲○○土地之整
      筆運用。上訴人甲○○始購買附表編號1-3及5-7之系爭6
      筆土地。又現時農經狀況皆差之大內鄉，土地交易市價逐
      漸低落，系爭6筆土地又因交通條件欠佳致價格貶損，上
      訴人辛○○、庚○○雖以低於公告現值之價格出售系爭6
      筆土地，仍屬95年間之合理市價。
    2.又系爭6筆土地已於90年10月29日設定共同連帶抵押予訴
      外人穎遠有限公司，上訴人辛○○與甲○○嗣後買賣系爭
      6筆土地時，尚曾因上開抵押權之塗銷糾紛而聲請調解，
      益證上訴人辛○○與甲○○間之買賣為真正，若買賣為虛
      偽，上訴人甲○○當不會在意承受土地上存在第三人之抵
      押權設定，而聲請調解。又為確保已給付買賣價金之購買
      人甲○○之利益，始在系爭6筆土地上之第三人抵押權未
      塗銷前，於買賣土地同時即設定210萬元之抵押權予甲○
      ○，此舉合乎社會一般常情與通念，並無不合理之處。
  (二)、上訴人乙○○與己○○間就大內段3411地號土地之買賣亦
      為真正：上訴人己○○經濟狀況不佳，上訴人乙○○基於
      幫助而價購其名下之山坡地，以解其生活之困頓。而上訴
      人己○○原係於94年10月27日將系爭土地出售並辦理移轉
      登記予上訴人乙○○，並已將土地價金88萬元匯入己○○
      帳戶，惟因系爭農地距丁○○於89年12月30日贈與後尚未
      滿5年，衍生應繳納土地增值稅之問題，經上訴人乙○○
      之同意，遂先辦理抵押設定作擔保，待5年期滿後再行辦
      理所有權移轉登記，嗣於95年1月5日再次簽立不動產買賣
      合約書時，因公告地價已有所更動，上訴人乙○○再依當
      時公告地價補差額11,800元予上訴人己○○，以上買賣過
      程乃為節稅考量之一般作法。
  (三)、上訴人丁○○將如附表所示8筆土地贈與上訴人辛○○、
      庚○○、己○○，並未害及被上訴人之債權：
    1.上訴人丁○○因年事已高，提早分配予子女，應屬基於所
      有權之支配權限，係合法有效，是否係因無償行為即有害
      及被上訴人之債權，當考量被上訴人總體債權扣除執行所
      可獲清償及擔保品價值之餘額後，再為論斷，而非謂正當
      行使之支配權能均得因行使撤銷訴權而主張撤銷。
    2.就250餘萬元之借款債務部分，上訴人丁○○尚存有7筆抵
      押擔保土地，依公告現值尚在329萬餘元可供被上訴人執
      行。至於上訴人丁○○因訴外人楊淑雲所衍生之保證債務
      ，尚有連帶保證人之楊走（已歿）遺留之大內段1803、18
      03-1、1843-9土地可供清償，該土地現亦由被上訴人查封
      執行中，經鑑價為4,885,200元，被上訴人之債權當可獲
      得大半之滿足與清償。另就上訴人丁○○之400萬元借款
      部分，除上訴人丁○○外，尚有連帶債務人楊朱怨、楊登
      泉、楊登茂及楊惠蘭等人之財產可供執行清償，上訴人丁
      ○○所為無償贈與是否即有害及被上訴人之債權，尚待斟
      酌。
  (四)、被上訴人之撤銷權已逾1年之除斥期間：
    1.被上訴人於91年6月17日向法院聲請假扣押上訴人丁○○
      之財產時，所提出之丁○○財產清單僅有土地、房屋各乙
      筆，當時上訴人丁○○對於被上訴人之貸款金額合計已達
      千萬元以上，被上訴人殊無不清查上訴人丁○○財產變動
      情況，並因而知悉系爭8筆土地於90年間贈與並移轉予上
      訴人辛○○等人之事實。又依被上訴人所製作之「丁○○
      不動產抵押權登記簿」編號45號之記載，系爭大內段587
      、3411號土地原為上訴人丁○○所有，故被上訴人應知上
      訴人丁○○有本件系爭土地贈與事實。
    2.另依被上訴人製作之「丁○○不動產抵押權登記簿」編號
      95號之記載，大內段1800、1801號土地原為上訴人丁○○
      所有，嗣則為臺灣臺南地方法院92年度執字第5886號強制
      執行事件之執行標的物，上開執行標的物土地係與系爭8
      筆土地同時贈與並辦理移轉登記予上訴人辛○○等人，足
      證被上訴人於聲請該件強制執行時即知悉本件系爭8筆土
      地贈與之事實。
    3.又臺灣臺南地方法院92年度執字第5887號拍賣抵押物強制
      執行事件中，被執行之標的物大內段643-1、643-3、
      644-2 、645-1、645-2、646-1、646-2號等土地，原亦為
      上訴人丁○○所有，於贈與配偶楊黃金蓮後，並經被上訴
      人分別於92及95年間二次聲請強制執行，由於此處贈與土
      地筆數非少，亦可佐證被上訴人是時已知悉上訴人丁○○
      有本件系爭土地贈與之事實。
    4.基上，本件被上訴人遲至95年2月間始提出本件訴訟聲請
      法院撤銷贈與行為，已逾越民法第245條所定之1年除斥期
      間，其請求自不應准許等語，資為抗辯。
  (五)、聲明：
    1.原判決不利於上訴人部分均廢棄。
    2.上開廢棄部分，被上訴人在第一審之訴駁回。
    3.第一、二審訴訟費用由被上訴人負擔。
三、按確認法律關係之訴，非被上訴人有即受確認判決之法律上
    利益者，不得提起之，民事訴訟法第247條第1項前段定有明
    文。次按民事訴訟法第247條所謂即受確認判決之法律上利
    益，係指因法律關係之存否不明確，致被上訴人在私法上之
    地位有受侵害之危險，而此項危險得以對於上訴人之確認判
    決除去之者而言，故確認法律關係成立或不成立之訴，苟具
    備前開要件，即得謂有即受確認判決之法律上利益，縱其所
    求確認者為他人間之法律關係，亦非不得提起（最高法院42
    年台上字第1031號判例參照）。經查：
  (一)、被上訴人主張上訴人丁○○於91年11月5日強制執行訴外
      人楊淑雲財產受償3,882,200元（臺灣臺南地方法院91年
      度執字第9092號給付借款強制執行事件）前，不包括利息
      及違約金對其原有本金735萬元、400萬元、250萬元之債
      務，嗣經被上訴人取得執行名義並聲請強制執行後，仍不
      足清償上揭債務，另上訴人丁○○並將如附表編號1至8號
      土地分別贈與上訴人辛○○、庚○○、己○○，且於90年
      3月26日及同年11月8日為所有權移轉登記完畢等情，固為
      上訴人所不爭執。惟就被上訴人主張上訴人辛○○、庚○
      ○就附表編號1至3、編號5至7之土地，於95年2月9日設定
      210萬元抵押權予上訴人甲○○，係通謀虛偽設定，並無
      系爭抵押權所擔保之債權存在，及上訴人辛○○、庚○○
      與甲○○間就附表編號1至3、編號5至7之土地，暨上訴人
      己○○與乙○○間就如附表編號8之土地所為買賣，亦係
      通謀虛偽所為，並無該等買賣關係存在等情，則為上訴人
      所否認，足見兩造就上訴人辛○○、庚○○、甲○○間究
      有無系爭抵押權設定之意思及系爭抵押權所擔保之債權存
      在，及上訴人辛○○、庚○○與甲○○間，暨上訴人己○
      ○與乙○○間，究有無系爭買賣關係存在尚有爭執。
  (二)、基上，倘系爭抵押權及其所擔保之債權及上揭買賣關係確
      實存在，縱被上訴人對上訴人丁○○得依民法第244條第1
      項規定聲請撤銷上揭贈與之債權行為及所有權移轉登記之
      物權行為，然上訴人甲○○得以抵押權人之地位，就上揭
      6筆土地強制執行所得價金，優先於被上訴人受償，此勢
      必導致被上訴人可得分配之金額減少或無從受償，又上揭
      買賣關係如確屬存在，上訴人辛○○、庚○○、己○○將
      無從塗銷因贈與所為之所有權移轉登記。從而，被上訴人
      在私法上之地位，因系爭抵押權設定及其所擔保債權與上
      揭買賣關係之存否不明，而有受侵害之危險，而此種危險
      得藉由法院對上訴人辛○○、庚○○與甲○○，及上訴人
      己○○與乙○○間之確認判決加以排除，揆諸前揭判例意
      旨，被上訴人提起本件確認訴訟，自有即受確認判決之法
      律上利益，合先敘明。
四、兩造不爭執之事實：
  (一)、上訴人丁○○所有坐落臺南縣大內鄉○○段587、634、34
      07地號土地，於90年3月26日以贈與為登記原因移轉登記
      予上訴人辛○○，嗣上訴人辛○○於90年10月29日設定最
      高限額1,000萬元之抵押權予訴外人穎遠有限公司。
  (二)、上訴人丁○○所有坐落臺南縣大內鄉○○段637-1地號土
      地，於90年11月8日以贈與為登記原因移轉登記予上訴人
      辛○○。
  (三)、上訴人丁○○所有坐落臺南縣大內鄉○○段586、638-2、
      3406地號土地，於90年3月26日以贈與為登記原因移轉登
      記予上訴人庚○○。嗣上訴人庚○○於90年10月29日設定
      最高限額1,000萬元之抵押權予訴外人穎遠有限公司。
  (四)、上訴人丁○○所有坐落臺南縣大內鄉○○段3411地號土地
      ，於90年3月26日以贈與為登記原因移轉登記予上訴人己
      ○○。嗣上訴人己○○於90年10月29日設定最高限額1,00
      0萬元之抵押權予訴外人穎遠有限公司。
  (五)、上訴人辛○○名義所有坐落臺南縣大內鄉○○段587、634
      、3407地號土地，於95年2月23日以買賣為登記原因移轉
      登記予上訴人甲○○。
  (六)、上訴人庚○○名義所有坐落臺南縣大內鄉○○段586、638
      -2、3406地號土地，於95年2月23日以買賣為登記原因移
      轉登記予上訴人甲○○。
  (七)、上訴人己○○名義所有坐落臺南縣大內鄉○○段3411地號
      土地，於95年1月26日以買賣為登記原因移轉登記予上訴
      人乙○○。
  (八)、上開兩造不爭執之事項，業據被上訴人提出如附表編號1
      至8土地之土地登記第一、二類謄本在卷為證（見原審卷
      (一)第13至21、23至36頁），並有臺南縣麻豆地政事務所95
      年4月14日所登記字第0950003678號函檢附之土地登記申
      請書、地政資訊化作業連繫單、土地贈與所有權移轉契約
      書及土地所有權狀等件附卷可憑（見原審卷(一)第92至211
      頁），堪信為真實。
五、至於被上訴人主張上訴人丁○○就附表編號1至8土地所為贈
    與行為，害及被上訴人對上訴人丁○○之債權，其得依民法
    第244條第1項撤銷上訴人丁○○所為贈與之債權行為及所有
    權移轉登記之物權行為；又上訴人辛○○與甲○○及上訴人
    庚○○與甲○○就如附表編號1至3、編號5至7土地間，暨上
    訴人己○○與乙○○間就如附表編號8土地之買賣債權行為
    及所有權移轉登記之物權行為，係通謀而為虛偽意思表示，
    依民法第87條均屬無效，被上訴人自得依民法第242條之規
    定代位請求塗銷系爭買賣所為之所有權移轉登記；另附表編
    號1至3、編號5至7土地於95年2月9日設定210萬元予上訴人
    甲○○之抵押權設定行為，亦係通謀虛偽意思表示，應屬無
    效，被上訴人亦得依民法第242條之規定，代位請求上訴人
    甲○○塗銷該抵押權之設定登記等情，則為上訴人所否認，
    並以前揭情詞置辯。本件應審究者為：(1)、上訴人辛○○、
    庚○○與上訴人甲○○間，就附表編號1至3、編號5至7土地
    之買賣關係是否存在，是否基於通謀虛偽意思表示所為？(2)
    、上訴人己○○與上訴人乙○○間，就附表編號8土地買賣
    關係是否存在，是否基於通謀虛偽意思表示所為？(3)、附表
    編號1至3、編號5至7土地，於95年2月9日設定210萬元抵押
    權予上訴人甲○○，是否基於通謀虛偽意思表示而為無效？
    (4)、上訴人丁○○將附表編號1至8土地無償贈與上訴人辛○
    ○、庚○○、己○○，是否詐害被上訴人之債權而得撤銷？
    (5)被上訴人之撤銷權是否罹於1年之期間？等項。茲查：
  (一)、按當事人主張有利於己之事實者，就其事實有舉證之責任
      ，民事訴訟法第277條前段定有明文。又按確認法律關係
      不存在之訴，如被告主張其法律關係存在時，應由被告負
      舉證責任（最高法院42年台上字第170號判例要旨參照）
      ；又事實為法律發生之特別要件者，在消極確認之訴應由
      被告就其存在負舉證之責任，在其他之訴應由原告就其存
      在負舉證之責（司法院院字第2269號解釋意旨參照）。本
      件被上訴人主張上訴人辛○○、庚○○與上訴人甲○○間
      ，上訴人己○○與乙○○間，就如附表編號1至3、編號5
      至8土地之買賣關係不存在，並請求塗銷系爭6筆土地之所
      有權移轉登記，為確認法律關係不存在之消極確認之訴，
      上訴人主張該等買賣關係存在，自應先負舉證責任，苟未
      能舉證，則訴訟上之不利益即應歸於上訴人。
  (二)、被上訴人主張上訴人辛○○、庚○○與上訴人甲○○就如
      附表編號1至3、編號5至7土地之買賣債權行為及所有權移
      轉登記之物權行為，係通謀而為虛偽意思表示等情，上訴
      人辛○○、庚○○、甲○○抗辯以上開土地買賣均屬真正
      ，並提出不動產買賣合約書乙份、上訴人辛○○大內郵局
      之郵政存簿儲金簿之交易明細及上訴人庚○○大內郵局之
      郵政存簿儲金簿之交易明細各乙紙在卷為憑（見原審卷(一)
      第67至68、234至235頁），並有中華郵政股份有限公司新
      營郵局95年6月15日營字第0955080394號函及檢附之客戶
      歷史交易清單附卷為佐（見原審卷(二)第15至16頁、18至20
      頁）。然查：
    1.上訴人甲○○90年度僅在平帆實業股份有限公司及山上鄉
      農會各有薪資及利息所得各192,000元及11,729元，共計
      203,729元；91年度僅在山上鄉農會有利息所得10,713元
      ；92年度僅在平帆實業股份有限公司、山上鄉農會及京城
      商業銀行股份有限公司善化分行各有薪資及利息所得各19
      2,000元、3,590元、1,007元，共計196,597元；93年度僅
      有股利憑單及利息所得共計50,737元；94年度則僅有股利
      憑單及利息所得共計154,149元；90至94年度在聯華電子
      股份有限公司有投資216,000元等情，有上訴人甲○○之
      稅務電子閘門財產所得調件明細表乙份在卷足參（見原審
      卷(一)第270至279頁），堪認上訴人甲○○自90至94年間，
      每年之平均所得金額僅12萬餘元。再依上訴人甲○○山上
      郵局帳戶之客戶歷史交易清單所示（見原審卷(二)第206頁
      ），上訴人甲○○之郵局帳戶於95年2月3日餘額僅為795,
      522元，然於95年2月8日匯款與上訴人辛○○、庚○○210
      萬元當日，卻突有匯款50萬元、現金存款80萬元之款項入
      戶，而上訴人甲○○始足以匯出210萬元支付系爭土地買
      賣價款。從而，上訴人甲○○是否有資力於95年2月8日一
      次以143萬元、67萬元分別向上訴人辛○○、庚○○購買
      如附表編號1至3、編號5至7土地，顯有疑義。
    2.上訴人甲○○復提出之其從事輪胎業與客戶間之往來證明
      書、請款明細單、出貨單等資料（見本院卷第52至108、1
      92至205頁），然縱認該等文件為真實，然依上開資料所
      載，上訴人甲○○與其客戶間之交易數量不多，況所謂出
      貨金額尚須扣除貨品成本，上訴人甲○○實際獲利如何，
      實無從自上開出貨請款資料中得知，則上訴人甲○○辯稱
      其從事輪胎業，平均月薪5萬元乙節，既無法舉證以實其
      說，自不足採憑。再參酌上訴人甲○○於山上鄉農會之客
      戶歷史交易清單所示（見原審卷(二)第170頁），上訴人甲
      ○○於95年2月8日前之存款僅50餘萬元，縱依其所自稱95
      年2月8日現金提領之45萬元，係伊另行存入郵局帳戶支付
      本件土地價金，其金額仍不足以支付本件總價金210萬元
      ；至於上訴人甲○○提出之郵政定期存單雖有203萬餘元
      ，惟該筆定期存款既從未動用，自無從為本件資金來源之
      證明。
    3.又附表編號1至3（即大內段587、634、3407地號）土地，
      於95年1月之公告土地現值，其中系爭587地號土地為2,68
      0,300元（計算式：5,470×490元＝2,680,300元）、系爭
      634地號土地為757,050元（計算式：1,545×490元＝757,
      050元）、系爭3407地號土地為465,500元（計算式：950
      ×490元＝465,500元），合計公告現值即達3,902,850元
      。另附表編號5至7（即大內段586、638-2、3406地號）土
      地，95年1月之公告土地現值其中系爭586地號土地為598,
      290元（計算式：1,221×490元＝598,290元）、系爭638-
      2地號土地為915,320元（計算式：1,868×490元＝915,32
      0元）、系爭3406地號土地為298,900元（計算式：610×4
      90元=298,900元），合計公告現值亦達1,812,510元，有
      土地之土地登記第一類謄本各乙份附卷足稽（見原審卷(一)
      第13至19頁）。按公告土地現值雖非必為買賣之交易價格
      ，然係政府徵收土地補償地價、照價收買土地地價、土地
      所有權移轉課徵土地增值稅及遺產與贈與土地價值之核課
      等標準（按如平均地權條例第10條、第31條、第38條；土
      地徵收條例第30條；土地稅法第30條；遺產及贈與稅法第
      10條等），且為一般土地交易時評估土地價值之重要基準
      與依據。況依上訴人甲○○亦自稱其他土地由法院數次減
      價拍賣者，最後應買價格仍有公告現值之六、七成等情（
      見本院卷第52、110至111頁），益見本件上訴人辛○○、
      庚○○以遠低於公告土地現值近3分之1價格，出售附表編
      號1至3、5至7之土地予上訴人甲○○，實與一般交易常情
      相違。
    4.上訴人復辯稱上訴人辛○○出售如附表編號1至3土地，係
      因急需用錢，藉以清償先前向第三人穎遠有限公司借貸22
      0萬元之債務，上訴人庚○○則因考量山坡地本身並不值
      錢，出售困難，始一併出售，以利購買人甲○○土地之整
      筆運用云云。然查：
    (1)、上訴人辛○○除自承積欠訴外人穎遠有限公司220萬元
        外，尚欠他人120萬元之債務等語（見原審卷(二)第75頁
        ），縱認其陳稱已清償訴外人穎遠有限公司50萬元乙節
        屬實（見原審卷(一)第216頁），據此計算，其尚積欠至
        少290萬元之債務未清償，惟其於極度缺錢而需出售土
        地以清償債務之情況下，復未見其接洽其他買主之情形
        下，以遠低於公告土地現值近3分之1之價格，將如附表
        編號1至3土地，出售與其表弟即上訴人甲○○。況其名
        下尚有如附表編號4土地（面積高達18,360平方公尺）
        ，依95年1月之公告土地現值計算價值高達9,486,400元
        （計算式：18,360×490元＝9,486,400元），該筆土地
        雖於90年1月23日設定最高限額抵押權276萬元予訴外人
        臺灣土地銀行股份有限公司，然該抵押權所擔保之金額
        遠低於公告土地現值，有土地登記第一類謄本乙份附卷
        可參（見原審卷(一)第16頁），衡情上訴人辛○○應可再
        以該筆土地借貸還款，要無賤賣如附表編號1至3土地之
        理！又上訴人庚○○既不缺錢，且依上訴人所辯其夫即
        上訴人乙○○甫於95年1月5日以「公告土地」現值891,
        800元，向上訴人己○○購買如附表編號8所示之土地，
        是上訴人庚○○亦應無於不到一個月之時間（95年2月
        23日）僅以遠低於公告土地現值近3分之1之價格，將如
        附表編號5至7土地，出售與上訴人甲○○之理！
    (2)、況上訴人辛○○既辯稱因積欠他人債務至少290萬元，
        急需用錢而須出售土地，衡情應會於上訴人甲○○匯入
        土地買賣價款143萬元後，提領一空以清償積欠他人之
        大筆債務，惟審諸上訴人辛○○大內郵局帳戶之客戶歷
        史交易清單（見原審卷(二)第19至20頁），該帳戶自甲○
        ○於95年2月8日匯入143萬元後，迄95年6月5日止，除
        95年2月9日及同年3月15日上訴人辛○○曾分別提轉匯
        兌90萬元、115,000元外，並無逾10萬元之大筆提款等
        情，顯與上訴人辛○○前揭抗辯因積欠債務而須低價出
        售土地乙節，顯不相符。
    5.又上揭系爭6筆土地，由上訴人丁○○於90年3月26日以贈
      與為登記原因移轉登記予上訴人辛○○、庚○○名下後，
      隨即於90年10月29日設定最高限額1,000萬元之抵押權予
      訴外人穎遠有限公司，且於95年2月8日上訴人甲○○匯款
      與上訴人辛○○、庚○○各143萬元、67萬元後，及上揭6
      筆土地於95年2月23日以買賣為登記原因移轉予上訴人甲
      ○○名下時迄未塗銷等情，有土地登記第二類謄本各乙份
      及臺南縣麻豆地政事務所95年6月5日所登記字第09500055
      14號函及檢附之土地登記申請書、臺灣省臺南縣政府土政
      規費徵收聯單等件附卷可憑（見原審卷(一)第23至27、345
      至361頁）。惟上訴人甲○○已自承於購買上揭6筆土地前
      已知悉有前揭最高限額抵押權之設定，因此上訴人辛○○
      及訴外人穎遠有限公司之負責人有到伊住處商談，後上訴
      人辛○○答應要將買賣價金之一半給訴外人穎遠有限公司
      ，訴外人穎遠有限公司則同意塗銷抵押權，伊才願意購買
      上揭6筆土地等語（見原審卷(二)第77頁），然此等涉及是
      否購買土地之重要事項卻未見載明於系爭不動產買賣合約
      書內（見原審卷(一)第234至235頁），且未與另一土地出賣
      人即上訴人庚○○洽商解決，而仍於系爭不動產買賣合約
      書第3條約定：「乙方（即上訴人辛○○、庚○○）出賣
      本標的如有抵押權設定或其他債務糾紛情事，應由乙方負
      責償還，並辦理塗銷登記」等語，實有違一般交易常情之
      處。
    6.至於上訴人辯稱上訴人辛○○與甲○○間，並曾因上揭土
      地最高限額抵押權設定登記之塗銷問題而生糾紛，並於95
      年4月11日經臺南縣山上鄉調解委員會調解成立，約定由
      訴外人穎遠有限公司於95年4月12日起至95年4月22日止辦
      理塗銷完成，足見系爭土地買賣為真正等語，並提出臺南
      縣山上鄉調解委員會95年民調字第0010號調解書乙份附卷
      為佐（見原審卷(一)第239頁）。然證人即系爭六筆土地第1
      順位抵押權人穎遠有限公司之負責人丙○○於本院證稱：
      到94年底辛○○欠款約220萬元左右，…約在95年1或、2
      月間，土地尚未買賣時有去甲○○家，有談到叫我先塗銷
      ，錢才給我，我沒有答應，…買賣之後再去代書那邊一次
      ，…本來是全部拿才要塗銷，甲○○要求他要給100萬元
      叫我塗銷全部，我說不可能，後來講他買的6筆部分塗銷
      給他（或是5筆），後來因為辛○○沒有還錢，所以我沒
      有塗銷，之後不知是辛○○或是甲○○去申請調解，調解
      的目的就是塗銷，調解後辛○○沒有給我錢，是等到調解
      成立約1個月後才先還我50萬元，他說1個月要還我5萬元
      ，但是沒有還我那麼多，我請他1個月先還2萬元慢慢還等
      語明確（見本院卷第155-156頁）。而上訴人甲○○既主
      張上訴人辛○○因急需用錢欲藉出售土地以清償前向訴外
      人穎遠有限公司借貸之220萬元債務，然上訴人甲○○明
      知其事，未將全部價金或部分約明直接清償第一順位之抵
      押權人，以塗銷抵押權登記，且明知遠穎公司未獲得至少
      100萬元之清償不願塗銷之情形下，衡諸常情買受人當不
      致於給付全部價金，縱設定第二順位之抵押權，亦無法獲
      得保障，卻急於95年2月8日所謂系爭買賣契約成立之日（
      95年2月23日辦妥所有權移轉登記）即分別匯款143萬、67
      萬元辛○○、庚○○之大內郵局帳戶，而辛○○倘急於清
      償債務，當於甲○○匯入143萬元後，提領清償，但辛○
      ○95年2月9日轉匯兌90萬元，卻未用於清償債務，亦未舉
      證說明該筆款項之去處。而上訴人甲○○再據此聲請調解
      成立，陳稱【聲請人甲○○於95年2月23日向辛○○購買
      臺南縣大內鄉○○段3406地號（實則該筆土地係庚○○所
      有），聲請人發現該筆土地有因設定抵押權穎遠有限公司
      ，未於買賣後辦理塗銷登記，故聲請調解】惟仍未將上揭
      最高限額抵押權之另一設定義務人庚○○一併列為調解
      當事人，與一般買賣之交易常情有違，上訴人辯稱其等間
      就上揭6筆土地之買賣及所有權移轉登記，要難採信。
    7.綜上各情以觀，上訴人辛○○、庚○○與甲○○間就附表
      編號1至3、5至7之土地買賣，雖有上訴人辛○○、庚○○
      及甲○○提出之買賣契約及匯款記錄可循，然其等土地買
      賣過程實有諸多不合情理之處，上訴人辛○○、庚○○、
      甲○○均復無法舉證以實其說，堪認上開買賣契約及匯款
      紀錄，應係上訴人辛○○、庚○○、甲○○為製造符合其
      等辯稱之交易金額之說詞而故意所為。從而，被上訴人主
      張上訴人辛○○、庚○○與甲○○間就附表編號1至3、編
      號5至7土地買賣之債權行為及所有權移轉登記之物權行為
      ，係通謀虛偽意思表示所為等情，即屬有據，應為可採。
  (二)、被上訴人主張上訴人己○○與上訴人乙○○就如附表編號
      8所示土地之買賣債權行為及所有權移轉登記之物權行為
      ，係通謀而為虛偽意思表示等情，上訴人己○○、乙○○
      則抗辯其等間就附表編號8所示土地，於95年1月5日所為
      之系爭買賣係屬真正，並提出不動產買賣合約書乙份、上
      訴人己○○中央信託局臺南分行活期儲蓄存款存摺之交易
      明細乙紙在卷可稽（見原審卷(一)第71、236至237頁），並
      有中央信託局股份有限公司臺南分行95年6月15日南發營
      字第09526600242號函檢附之交易明細資料、入帳科目明
      細表等件附卷可憑（見原審卷(二)第2至14頁）。然查：
    1.上訴人原稱上訴人乙○○以88萬元購買己○○所屬附表編
      號8所示之土地等語，並提出有94年10月27日乙○○匯入
      己○○位於中央信託局帳戶之紀錄為憑（見原審卷(一)第63
      頁）。然依上訴人提出之95年5月17日不動產買賣契約書
      （見原審卷(一)第236頁），該筆土地買賣總價金為「891,8
      00元」，與上訴人所稱之匯款金額並非一致；再參之該不
      動產買賣契約所載之買賣時間為95年1月5日，上訴人乙○
      ○所稱用以支付價金之匯款卻為94年10月27日，兩者相距
      有2月餘之久，核與一般之交易常情相違，則上訴人所指
      稱之匯款記錄是否即為支付本件土地價金，尚非無疑。
    2.又上訴人己○○、乙○○於本件買賣之不動產買賣合約書
      於第3條既約明：「乙方（即上訴人己○○）出賣本標的
      如有抵押權設定或其他債務糾紛情事，應由乙方負責償還
      ，並辦理塗銷登記」等語（見原審卷(一)第236至237頁），
      衡諸一般交易常情，上訴人乙○○要無不調閱系爭土地之
      土登記謄本，查明系爭土地是否設定抵押權或其他負擔之
      情況。惟如附表編號8所示之土地，於90年3月26日以贈與
      為登記原因移轉登記予上訴人己○○名下後，上訴人己○
      ○隨即於90年10月29日設定最高限額1,000萬元之抵押權
      予訴外人穎遠有限公司，且於94年10月27日上訴人乙○○
      匯款與上訴人己○○88萬元後，及系爭土地於95年1月26
      日以買賣為登記原因移轉予上訴人乙○○時迄未塗銷，此
      有系爭土地之土地登記第二類謄本各乙份及臺南縣麻豆地
      政事務所95年6月5日所登記字第0950005514號函檢附之土
      地登記申請書、臺灣省臺南縣政府地政規費徵收聯單等件
      附卷足憑（見原審卷(一)第36、345至361頁）。若系爭土地
      買賣如確係屬實者，衡情上訴人乙○○理應於己○○塗銷
      上揭最高限額抵押權之設定登記後，始會與上訴人己○○
      訂立買賣契約並交付買賣價金與上訴人己○○，然未見上
      訴人乙○○爭執上揭最高限額抵押權未予塗銷，亦未對此
      重要事項請求上訴人己○○為一定之處置，實有違一般交
      易常情之處，是否確有買賣之真意，實甚可疑。
    3.綜上各情以觀，上訴人己○○、乙○○間就附表編號8所
      為之土地買賣，雖有其提出之買賣契約及匯款記錄可循，
      然觀之其所謂之匯款紀錄不僅數額與買賣價金不符，時間
      上亦有差距，買賣雙方對於買賣前土地上已設定之抵押權
      竟未先為約定，買受人乙○○對於該抵押權遲未塗銷乙事
      亦置若罔聞，該土地買賣過程實有諸多不合情理之處，上
      訴人己○○、乙○○復均無法舉證以實其說，堪認被上訴
      人主張上訴人己○○、乙○○間就系爭土地買賣之債權行
      為及所有權移轉登記之物權行為，係通謀虛偽意思表示所
      為等情，亦屬有據，應為可採。
  (三)、又附表編號1至3、編號5至7之土地，於95年2月9日設定21
      0萬元抵押權予上訴人甲○○等情，固有土地登記第二類
      謄本附卷足稽（見原審卷(一)第23至36頁）。上訴人辯稱因
      上訴人甲○○向辛○○、庚○○購買系爭6筆土地，因已
      先行支付價金210萬元與上訴人辛○○、庚○○，固先設
      定系爭抵押權作為出賣人在未塗銷第三人抵押債權前之擔
      保云云。惟如前所述，上訴人辛○○、庚○○與上訴人甲
      ○○間就系爭6筆土地買賣之債權行為及所有權移轉登記
      之物權行為，均係基於通謀虛偽意思表示所為，自無設定
      系爭抵押權以為前揭擔保之理。從而，被上訴人主張上訴
      人辛○○、庚○○與甲○○間並無系爭抵押權所擔保之債
      權存在及系爭抵押權為其等通謀虛偽意思表示而設定等情
      ，即屬有據。
  (四)、被上訴人主張上訴人丁○○就附表編號1至8土地所為贈與
      行為，害及被上訴人對上訴人丁○○之債權部分：
    1.按債務人所為之無償行為，有害及債權者，債權人得聲請
      法院撤銷之，民法第244條第1項定有明文。是否有害及債
      權，以債務人行為時定之，故有害於債權之事實，須於行
      為時存在，苟於行為時有其他足以清償債務之財產，縱日
      後債務人財產減少，仍不構成詐害行為（最高法院90年度
      台上字第2194號判決參照）。經查：
    (1)、上訴人丁○○於90年3月26日、同年11月8日將如附表編
        號1至8土地贈與移轉登記予上訴人辛○○、庚○○、己
        ○○前，對被上訴人不包括利息及違約金原負有本金73
        5萬元、400萬元、250萬元之債務，合計高達1,385萬元
        ，其中735萬元為連帶保證債務（主債務人為訴外人楊
        淑雲，被上訴人嗣於91年11月5日強制執行訴外人楊淑
        雲財產受償3,882,200元），另2筆上訴人丁○○均為主
        債務人即借款人等情，業據被上訴人提出臺灣臺南地方
        法院91年11月28日91南院鵬執迅字第9092號債權憑證、
        同法院94年3月1日92執方字第17584號債權憑證及同法
        院91年度促字第31595號支付命令暨確定證明書各乙份
        為憑（見原審卷(一)第9至12頁），且為上訴人所不爭執
        ，復經原審及本院依職權調閱臺灣臺南地方法院90年度
        促字第34596號支付命令（735萬元借款部分）、同法院
        91 年度促字第31595號支付命令（250萬元借款部分）
        、同法院91年度訴字第681號清償債務事件（400萬元借
        款部分）、同法院91年度執字第9092號給付借款強制執
        行事件及同法院92年度執字第17584號清償債務強制執
        行事件等案卷核閱屬實，堪信為真實。
    (2)、又上訴人丁○○除系爭8筆土地外，另有坐落臺南縣大
        內鄉○○段644-1地號土地（90年3月26日以贈與為原因
        而移轉登記予其妻楊黃金蓮名下），惟已與同段644-2
        、643-1、643-3、645-1、645-2、646-1、646-2等7筆
        土地共同設定最高限額抵押權440萬元予被上訴人，而
        該8筆土地於92年間經臺灣臺南地方法院以92年度執字
        第5887號拍賣抵押物強制執行事件鑑價為4,153,000元
        ，後於93年4月8日經定底價為2,399,000元行特別拍賣
        程序無人應買而視為撤回；嗣再於95年間經臺灣臺南地
        方法院以95年度執字第14845號拍賣抵押物強制執行事
        件鑑價為3,571,000元，嗣於96年3月28日公告應買期滿
        無人應買而視為撤回等情，為兩造所不爭執，復經本院
        依職權調閱臺灣臺南地方法院92年度執字第5887號拍賣
        抵押物強制執行事件及同法院95年度執字第14845號拍
        賣抵押物強制執行事件卷宗查明屬實。
    (3)、基上開兩造不爭執之事實，足見上訴人丁○○對被上訴
        人之借款債務，不計利息及違約金即已高達1,385萬元
        ，其餘之財產復不足以清償系爭債務，然上訴人丁○○
        竟於90年3月26日及同年11月8日分別將土地公告現值總
        額達16,093,560元之如附表編號1至8之土地贈與上訴人
        辛○○、庚○○及己○○，堪認上訴人丁○○與辛○○
        、庚○○、己○○間就附表編號1至8土地所為買賣之債
        權行為及所有權移轉登記之物權行為，確有害及被上訴
        人之債權。
    2.按保證債務之所謂連帶，係指保證人與主債務人負同一債
      務，對於債權人各負全部給付之責任者而言，而連帶債務
      之債權人，得對於債務人中之一人或數人或其全體，同時
      或先後請求全部或一部之給付。又連帶債務未全部履行前
      ，全體債務人仍負連帶責任，是在債務未受清償前，連帶
      債務人中之一人所為之詐害行為，債權人得依民法第244
      條第1項、第2項之規定撤銷之，其他連帶債務人或主債務
      人有資力與否，在所不問（最高法院88年度台上字第1302
      判決意旨參照）。上訴人抗辯上訴人丁○○對被上訴人所
      負本金735萬元之連帶保證債務，同列連帶保證人之楊走
      （已歿），遺留坐落臺南縣大內鄉○○段1803、1803-1、
      1843-9地號土地之遺產，現由被上訴人查封執行中，經鑑
      價為4,885,200元，則被上訴人因主債務人楊淑雲所衍生
      出之保證債務，當可由此獲得大半之滿足與清償云云，然
      依上開說明，上訴人丁○○所為之無償贈與行為，是否害
      及被上訴人之債權，本與其他連帶債務人即訴外人楊走之
      資力無涉；況上訴人丁○○係於本件系爭贈與行為後之92
      年8月14日，前揭1803、1803-1地號土地應有部分2分之1
      （公同共有）、1843-9地號全部（公同共有）始因繼承而
      登記至上訴人丁○○名下，而繼承人除上訴人丁○○外，
      尚有楊朱怨、楊登泉、楊惠蘭、楊登戊，而上訴人丁○○
      之應繼分僅為5分之1，是縱將上訴人丁○○應此繼承所得
      之財產977,040元（4,885,200÷5＝977,040）亦一併計入
      ，亦顯不足以清償其對被上訴人所負之債務。是上訴人丁
      ○○前揭所辯，顯不足採。
  (五)、被上訴人之撤銷權是否已逾除斥期間？
      按民法第244條第1項之撤銷訴權，依同法第245條規定，
      自債權人知有撤銷原因時起，1年間不行使而消滅。該項
      法定期間為除斥期間，其時間經過時權利即告消滅。此項
      除斥期間有無經過，縱未經當事人主張或抗辯，法院亦應
      先為調查認定，以為判斷之依據（最高法院85年度台上字
      第1941號判例參照）。經查：
    1.被上訴人主張因訴外人楊惠蘭（即上訴人丁○○之妹）於
      94年5月9日以律師函通知伊，伊始知上訴人丁○○將附表
      所示八筆土地贈與子女而詐害債權等情，伊於95年3月23
      日提起本件訴訟未罹於1年之除斥期間等情，業據其提出
      林東乾律師事務所940509律師函為據（原審卷(一)第22頁）
      。並經證人楊秀蘭於原審證稱：我請林東乾律師於94年5
      月9日發函給被上訴人，…錢是丁○○借的，…我父親為
      丁○○之保證人，被上訴人向我催討，…我才發現丁○○
      將財產無償贈與子女，子女又將財產賣給他人，丁○○很
      顯然是在脫產等語在卷（見原審卷一第217-218頁）。是
      被上訴人主張其於收94年5月9日律師函後，始知上情，而
      於95年3月23日提起本件訴訟，尚未罹於1年之除斥期間，
      自屬有據。
    2.雖上訴人丁○○、辛○○、庚○○、己○○等人抗辯：被
      上訴人於91年6月17日向法院聲請假扣押上訴人丁○○之
      財產時（提出之丁○○財產清單僅有土地、房屋各乙筆）
      ，被上訴人殊無不清查上訴人丁○○財產變動情況，並因
      而知悉系爭8筆土地於90年間贈與並移轉予上訴人辛○○
      等人之事實。又依被上訴人所製作之「丁○○不動產抵押
      權登記簿」其中編號45，系爭大內段587、3411號土地原
      為上訴人丁○○所有，故被上訴人應知上訴人丁○○有本
      件系爭贈與事實；另依被上訴人製作之「丁○○不動產抵
      押權登記簿」編號95號之記載，大內段1800、1801號土地
      原為上訴人丁○○所有，嗣則為臺灣臺南地方法院92年執
      字第5886號強制執行事件之執行標的物，上開執行標的物
      土地係與系爭8筆土地同時贈與並辦理移轉登記予上訴人
      辛○○等人，足證被上訴人於聲請該件強制執行時即知悉
      本件系爭8筆土地贈與之事實；再者原審法院92年執字第
      5887號拍賣抵押物強制執行事件中，被執行之標的物大內
      段643-1、643-3、644-2、645-1、645- 2、646-1、646-2
      號等土地，原亦為上訴人丁○○所有，於贈與配偶楊黃金
      蓮後，並經被上訴人分別於92及95年間二次聲請強制執行
      ，由於此處贈與土地筆數非少，亦可佐證被上訴人是時已
      知悉上訴人丁○○有本件系爭土地贈與之事實；而被上訴
      人遲至95年3月間始提出本件撤銷訴訟，已逾越民法第245
      條所定之1年除斥期間云云。然查：
    (1)被上訴人於91年間聲請假扣押債務人丁○○之不動產，及
      92至95年間聲請對上訴人丁○○之財產為強制執行之不動
      產均與系爭八筆土地無關，且卷內並無被上訴人陳報系爭
      八筆土地為上訴人丁○○財產之任何資料，或有被上訴人
      於上訴人丁○○贈與系爭八筆土地予子女後至94年3月23
      日以前（95年3月23日提起本件訴訟）有請領系爭八筆土
      地之不動產異動索引或土地登記謄本之證據資料，業經本
      院調閱原審法院91年度執全字第1986號卷、91年度執字第
      9092號（共2宗，含參與分配卷）、92年度執字第5887號
      （共2宗，含參與分配卷）、92年度執字第17584號（共2
      宗，含參與分配卷）、95年度執字第14845號（共3宗，含
      參與分配卷2宗）、92年度執字第5886號（共3宗，含參與
      分配卷2宗）、95年度執字第4094號（共2宗，含參與分配
      卷）查明無訛。又證人即被上訴人前職員（94年間離職）
      壬○○於本院證稱：…約是91年承辦，我是主辦人（跑法
      院），執行時，有去向稅捐機關查丁○○的財產，有查到
      2、3筆土地，不動產資料…只是有查到部分財產，並不知
      道其財產贈與小孩。是查現存財產。…一般我們會就其抵
      押物部分先求償，後續還有動作的話，是另外的。貸款時
      ，無法把所有財產列冊，債務人只是提供要供擔保部分，
      我拿到的資料就是那些，貸款人會自動提供財產，一般人
      不會喜歡把所有財產讓人知悉等語明確（見本院卷第186-
      188頁）。是無法由被上訴人申請查封拍賣丁○○其他不
      動產，即可推認被上訴人於91年或92年間即當然有申請系
      爭土地之土地登記簿謄本而知悉上訴人丁○○已將系爭土
      地移轉登記予上訴人辛○○、庚○○、己○○等人。
    (2)又查上訴人所提出被上訴人之「不動產抵押登記簿」編號
      第45號，其中雖載有系爭587及3411地號土地（即附表編
      號1及編號8），然該二土地設定期間係72年2月2日，存續
      期間至87年2月9日，抵押金額20萬，且載明抵押權設定契
      約書領回。另借款人楊淑雲、丁○○、及楊走貸款金額73
      5萬元，申請日期84年7月29日之丁○○信用調查表雖有系
      爭587、3411地號土地（但亦載被上訴人設定20萬元），
      但此筆貸款另有訴外人楊淑雲提供四層樓房及基地設定最
      高限額820萬元之抵押權，而該筆借款以原法院91年執字
      第9092號強制執行楊淑雲之擔保品，該執行事件亦無查詢
      系爭587及3411號土地之資料，無法由「不動產抵押登記
      簿」及信用調查表有該二筆土地，即認被上訴人早已知悉
      上訴人丁○○將系爭土地贈與子女上訴人辛○○等人。至
      於原法院92年執字第5887號拍賣抵押物強制執行事件中，
      被執行之標的物大內段643-1、643-3、644-2、645-1 、
      645-2、646-1、646-2號等土地，原亦為上訴人丁○○所
      有，於贈與配偶楊黃金蓮後，並經被上訴人分別於92及95
      年間二次聲請強制執行，然此係抵押權追及效力所當然，
      不能由此推認被上訴人已知悉上訴人丁○○將系爭八筆土
      地贈與子女，是上訴人抗辯被上訴人之撤銷權已罹於1年
      之除斥期間，並無可採。
六、按表意人與相對人通謀而為虛偽意思表示者，其意思表示無
    效；債務人怠於行使其權利時，債權人因保全債權，得以自
    己之名義，行使其權利。民法第87條第1項前段、第242條前
    段分別定有明文。次按債務人欲免其財產被強制執行，與第
    三人通謀而為虛偽意思表示，將其所有不動產為第三人設定
    抵押權者，債權人可依侵權行為之法則，請求第三人塗銷登
    記，亦可行使代位權，請求塗銷登記（最高法院73年台抗字
    第472號判例參照）。又按「被上訴人主張，許志雕與上訴
    人間所為之最高限額抵押權及不動產買賣均係通謀虛偽之意
    思表示，應屬無效。被上訴人得本於侵權行為之規定，請求
    上訴人塗銷所有權移轉登記及抵押權設定登記；亦得代位許
    志雕請求上訴人塗銷上開各登記」（最高法院85年度台上字
    第1158號判決意旨參照）。經查：
  (一)、承前所述，系爭抵押權之設定，及上訴人辛○○、庚○○
      、己○○與甲○○、乙○○間之系爭買賣，既均屬其等間
      通謀虛偽意思表示所為，則該抵押權之設定及系爭買賣之
      債權行為與所有權移轉登記之物權行為依法應均屬無效，
      而被上訴人為上訴人丁○○之債權人，系爭抵押權之設定
      登記及系爭買賣之所有權移轉登記對於被上訴人債權之受
      償自有妨害，然上訴人丁○○怠於行使其權利，而不請求
      塗銷系爭抵押權設定登記及系爭買賣所有權之移轉登記。
      依前揭規定及說明，被上訴人訴請確認系爭抵押權之設定
      登記及其所擔保之債權不存在，並代位上訴人丁○○再代
      位上訴人辛○○、庚○○、己○○請求上訴人甲○○應將
      系爭抵押權設定登記予以塗銷，及訴請確認上訴人辛○○
      、庚○○與上訴人甲○○間就如附表編號1至3、編號5至7
      所示6筆土地；上訴人己○○與上訴人乙○○就如附表編
      號8所示之系爭土地間之買賣關係不存在，並代位上訴人
      丁○○再代位上訴人辛○○、庚○○、己○○請求上訴人
      甲○○、乙○○應將系爭買賣之所有權移轉登記予以塗銷
      ，自屬有據，應予准許。
  (二)、「按被上訴人起訴伊始，即依履行系爭合約及不當得利之
      法律關係，請求上訴人為上開給付，其訴訟標的雖有數項
      ，惟其僅有單一之聲明，法院於此重疊的訴之合併，若認
      其中一項請求為有理由，即可為被上訴人勝訴之判決，就
      他項標的之競合請求無須更為審判」（最高法院90年度台
      上字第1610號判決意旨參照）。本件被上訴人主張依民法
      第113條、第185條共同侵權行為及民法第242條代位之法
      律關係，請求甲○○應將系爭抵押權設定登記予以塗銷，
      及上訴人甲○○、乙○○應將系爭買賣之所有權移轉登記
      予以塗銷，其訴訟標的有數項，然僅有單一之聲明，核屬
      重疊訴之合併，惟被上訴人主張依民法第242條代位之法
      律關係，請求上訴人甲○○、乙○○為前揭塗銷，既為有
      理由，則其另主張依民法第113條及第185條共同侵權行為
      之法律關係，一併請求，揆諸前開說明，即無審究之必要
      。
七、又按債務人所為之無償行為，有害及債權者，債權人得聲請
    法院撤銷之，民法第244條第1項定有明文。再按民法第244
    條之撤銷權，其客體乃包括債務人所為債之行為及物權行為
    ，債權人行使此項撤銷權，既可同時訴請撤銷債務人所為債
    之行為及物權行為，亦可僅訴請撤銷債務人所為債之行為；
    如果不動產物權契約業經辦理登記，則前者債權人得訴請登
    記名義人塗銷，後者則得訴請移轉登記（最高法院88年度台
    上字第259號判決意旨參照）。上訴人丁○○於90年3月26日
    及同年11月8日將如附表所示系爭8筆土地贈與上訴人辛○○
    、庚○○、己○○等3人，既已害及被上訴人之債權，依前
    揭說明，被上訴人自得請求撤銷系爭贈與之債權行為及所有
    權移轉登記之物權行為，並請求上訴人辛○○、庚○○、己
    ○○塗銷系爭因贈與所為之所有權移轉登記。
八、綜上所述，上訴人辛○○、庚○○及甲○○間，及上訴人己
    ○○及乙○○間，就系爭土地之買賣係屬通謀虛偽意思表示
    ，而屬無效，且上訴人辛○○、庚○○與甲○○間就系爭21
    0萬元抵押權之設定又屬通謀虛偽意思表示，而屬無效。從
    而，被上訴人訴請確認上訴人辛○○、庚○○與甲○○間設
    定登記之系爭抵押權及其所擔保之債權不存在，並代位上訴
    人丁○○再代位上訴人辛○○、庚○○、己○○請求上訴人
    甲○○應將系爭抵押權設定登記予以塗銷，及訴請確認上訴
    人辛○○、庚○○與上訴人甲○○間就如附表編號1至3、編
    號5至7所示之土地；上訴人己○○與上訴人乙○○就如附表
    編號8所示之系爭土地間之買賣關係不存在，並代位上訴人
    丁○○再代位上訴人辛○○、庚○○、己○○請求上訴人甲
    ○○、乙○○應將系爭買賣之所有權移轉登記予以塗銷，即
    有理由，應予准許。又上訴人丁○○將附表編號1至8土地無
    償贈與上訴人辛○○、庚○○、己○○等3人，既已害及被
    上訴人之債權。從而，被上訴人依民法第244條第1項請求撤
    銷系爭贈與之債權行為及所有權移轉登記之物權行為，並請
    求上訴人辛○○、庚○○、己○○塗銷系爭因贈與所為之所
    有權移轉登記，亦有理由，應予准許。原判決為上訴人敗訴
    之判決，經核於法並無不合。上訴論旨求予廢棄改判，為無
    理由，應予駁回。
九、本件判決結果已臻為明確，兩造其餘攻擊防禦方法，經本院
    斟酌後，認對於判決結果已不生影響，爰不逐一論述，併予
    敘明。
十、據上論結，本件上訴為無理由，依民事訴訟法第449條第1項
    、第78條、第85條第1項前段，判決如主文。
中    華    民    國    97    年    7     月    8    日
                  民事第二庭    審判長法  官  丁振昌
                                      法  官  吳上康
                                      法  官  李素靖
上為正本係照原本作成。
如對本判決上訴，須於判決送達後20日內向本院提出上訴狀，未
表明上訴理由者，應於上訴後20日內，向本院提出理由書（須附
繕本）。依法須繳納裁判費並應委任律師為訴訟代理人，始得上
訴。
中    華    民    國    97    年    7     月    14    日
                                      書記官  林鈴香
【附記】
民事訴訟法第466條之1：
(1)對於第二審判決上訴，上訴人應委任律師為訴訟代理人。但上
  訴人或其法定代理人具有律師資格者，不在此限。
(2)上訴人之配偶、三親等內之血親、二親等內之姻親，或上訴人
  為法人、中央或地方機關時，其所屬專任人員具有律師資格並
  經法院認為適當者，亦得為第三審訴訟代理人。
民事訴訟法第466條之2：
  上訴人無資力委任訴訟代理人者，得依訴訟救助之規定，聲請
  第三審法院為之選任律師為其訴訟代理人。
附表：
┌──┬──────┬────┬────┬───┬────┬────┬───┬───┐
│編號│土 地 坐 落 │贈與發生│贈與登記│贈與登│買賣發生│買賣登記│買賣登│面 積 │
│    │(權利範圍全 │日期    │日期    │記名義│日期    │日期    │記名義│(平方 │
│    │部)         │        │        │人    │        │        │人    │公尺) │
├──┼──────┼────┼────┼───┼────┼────┼───┼───┤
│一  │臺南縣大內鄉│89.12.30│90.03.26│辛○○│95.02.08│95.02.23│甲○○│ 5,470│
│    │大內段 587地│        │        │      │        │        │      │      │
│    │號          │        │        │      │        │        │      │      │
├──┼──────┼────┼────┼───┼────┼────┼───┼───┤
│二  │臺南縣大內鄉│89.12.30│90.03.26│辛○○│95.02.08│95.02.23│甲○○│ 1,545│
│    │大內段 634地│        │        │      │        │        │      │      │
│    │號          │        │        │      │        │        │      │      │
├──┼──────┼────┼────┼───┼────┼────┼───┼───┤
│三  │臺南縣大內鄉│89.12.30│90.03.26│辛○○│95.02.08│95.02.23│甲○○│   950│
│    │大內段3407地│        │        │      │        │        │      │      │
│    │號          │        │        │      │        │        │      │      │
├──┼──────┼────┼────┼───┼────┼────┼───┼───┤
│四  │臺南縣大內鄉│90.09.30│90.11.08│辛○○│無      │無      │無    │18,360│
│    │大內段 637-1│        │        │      │        │        │      │      │
│    │地號        │        │        │      │        │        │      │      │
├──┼──────┼────┼────┼───┼────┼────┼───┼───┤
│五  │臺南縣大內鄉│89.12.30│90.03.26│庚○○│95.02.08│95.02.23│甲○○│ 1,221│
│    │大內段 586地│        │        │      │        │        │      │      │
│    │號          │        │        │      │        │        │      │      │
├──┼──────┼────┼────┼───┼────┼────┼───┼───┤
│六  │臺南縣大內鄉│89.12.30│90.03.26│庚○○│95.02.08│95.02.23│甲○○│ 1,868│
│    │大內段 638-2│        │        │      │        │        │      │      │
│    │地號        │        │        │      │        │        │      │      │
├──┼──────┼────┼────┼───┼────┼────┼───┼───┤
│七  │臺南縣大內鄉│89.12.30│90.03.26│庚○○│95.02.08│95.02.23│甲○○│   610│
│    │大內段3406地│        │        │      │        │        │      │      │
│    │號          │        │        │      │        │        │      │      │
├──┼──────┼────┼────┼───┼────┼────┼───┼───┤
│八  │臺南縣大內鄉│89.12.30│90.03.26│己○○│95.01.05│95.01.26│乙○○│ 1,820│
│    │大內段3411地│        │        │      │        │        │      │      │
│    │號          │        │        │      │        │        │      │      │
└──┴──────┴────┴────┴───┴────┴────┴───┴───┘


司法院資訊處製作；財團法人民間司法改革基金會備份。
